【裁判字號】    97,上易,2829
【裁判日期】    980430
【裁判案由】    詐欺
【裁判全文】
臺灣高等法院刑事判決                97年度上易字第2829號
上  訴  人  臺灣桃園地方法院檢察署檢察官
被      告  乙○○
選任辯護人  鄭世脩律師
上列上訴人因被告詐欺案件，不服臺灣桃園地方法院97年度易字
第190 號，中華民國97年10月3 日第一審判決（起訴案號：臺灣
桃園地方法院檢察署95年度偵字第8167號），提起上訴，本院判
決如下：
    主  文
上訴駁回。
    理  由
壹、證據能力之認定部分：
一、證人即告訴人甲○○及證人丁○○於偵查中之供述，有證據
    能力：
    按被告以外之人於審判外之言詞或書面陳述，除法律有規定
    者外，不得作為證據，刑事訴訟法第159條第1項定有明文。
    又被告以外之人於偵查中向檢察官所為陳述，除顯有不可信
    之情況者外，得為證據，同法第159條之1第2項定有明文。
    偵查中對被告以外之人（包括證人、鑑定人、告訴人、被害
    人及共同被告等）所為之偵查筆錄，或被告以外之人向檢察
    官所提之書面陳述，性質上均屬傳聞證據。惟現階段刑事訴
    訟法規定檢察官代表國家偵查犯罪、實施公訴，依法其有訊
    問被告、證人及鑑定人之權，證人、鑑定人且須具結，而實
    務運作時，檢察官偵查中向被告以外之人所取得之陳述，原
    則上均能遵守法律規定，不致違法取供，其可信度極高，職
    是，被告以外之人前於偵查中已具結而為證述，除反對該項
    供述得具有證據能力之一方，已釋明「顯有不可信之情況」
    之理由外，不宜以該證人未能於審判中接受他造之反對詰問
    為由，即遽指該證人於偵查中之陳述不具證據能力。且所謂
    不可信性情況，法院應審酌被告以外之人於陳述時之外在環
    境及情況，例如：陳述時之心理狀況、有無受到外力干擾等
    ，以為判斷之依據。本件證人即告訴人甲○○及證人丁○○
    於偵查中之供述，固均屬被告以外之人於審判外之陳述，惟
    證人丁○○於偵查中係以證人之身分陳述，經告以具結義務
    及偽證處罰後，於命證人朗讀結文後具結，其等係於負擔偽
    證罪之處罰心理下證述，並以具結擔保其供述之真實性，又
    無受其他不當外力干擾之情形，並與證人即告訴人甲○○分
    經原審審理時，先後命證人即告訴人甲○○及證人丁○○依
    法具結後，各就其等於偵查中所為之陳述，於原審審理時再
    次詢問，並予被告及辯護人對質詰問之機會，是既已賦予被
    告2 人反對詰問權，則證人即告訴人甲○○及證人丁○○於
    偵查中之供述，自均有證據能力，而得作為本院判決之基礎
    。被告之辯護人認證人證人即告訴人甲○○及證人丁○○
    於偵查中之供述，無證據能力云云，尚無可採。
二、按被告以外之人於審判外之陳述，雖不符刑事訴訟法第159
    條之1 至之4 等4 條之規定，而經當事人於審判程序同意作
    為證據，法院審酌該言詞陳述或書面陳述作成時之情況，認
    為適當者，亦得為證據；又當事人、代理人或辯護人於法院
    調查證據時，知有刑事訴訟法第159 條第1 項不得為證據之
    情形，而未於言詞辯論終結前聲明異議者，視為有前項之同
    意，同法第159 條之5 定有明文。立法意旨在於傳聞證據未
    經當事人之反對詰問予以核實，原則上先予排除。惟若當事
    人已放棄反對詰問權，於審判程序中表明同意該等傳聞證據
    可作為證據；或於言詞辯論終結前未聲明異議，基於尊重當
    事人對傳聞證據之處分權，及證據資料愈豐富，愈有助於真
    實發見之理念，且強化言詞辯論主義，使訴訟程序得以順暢
    進行，上開傳聞證據亦均具有證據能力。查本件除前述以外
    ，下列所引用之被告以外之人於審判外之陳述，因公訴人、
    被告及選任辯護人均於本院準備程序中表示無意見（見本院
    卷98年4 月9 日審判程序筆錄第2 至6 頁），且迄至言詞辯
    論終結前未再聲明異議，而本院審酌上開證據資料製作時之
    情況，無不當取供及證明力明顯過低之瑕疵，且經本院於審
    判期日依法進行證據之調查、辯論，被告於訴訟上之程序權
    已受保障，故揆諸前開規定，認前揭證據資料應有證據能力
    。
貳、實體部分：
一、本件公訴意旨略以：被告乙○○負責計畫主持金虎建材工業
    股份有限公司（以下簡稱金虎公司）業務經營事宜，竟意圖
    為自己不法之所有，明知金虎公司自民國（下同）80年間起
    對外積欠巨額稅金及罰款，且負債大於資產，已無正常營運
    能力，仍刻意隱瞞，在84年5 月26日，於桃園縣楊梅鎮○○○街86年7 樓住處，與欣邦建材有限公司（以下簡稱欣邦公
    司）負責人甲○○簽訂讓渡協議書，以新臺幣（下同）95,0
    00,000元之價格，將金虎公司位於竹東廠之廠區設備、零件
    、機具、土地等資產，連同被告所有及金虎公司其餘股東鄭
    明豐、丙○○、黎萬輝、邱創連、邱義進、江明洲等人（鄭
    明豐等6 人業經臺灣桃園地方法方檢察署檢察官處分不起訴
    確定）所持有之股份，全數轉讓予欣邦公司，致甲○○誤認
    金虎公司確有受讓價值，而如數交付讓渡金予被告，受有損
    害。嗣因甲○○查覺上情，要求被告出面商討上開事宜，被
    告仍置之不理，因認被告涉犯有刑法第339 條第1 項之詐欺
    取財罪嫌等語。
二、按犯罪事實應依證據認定之，無證據不得認定犯罪事實；不
    能證明被告犯罪者，應諭知無罪之判決，刑事訴訟法第154
    條第2 項及第301 條第1 項分別定有明文。又按刑事訴訟法
    上所謂認定犯罪事實之證據，係指足以認定被告確有犯罪行
    為之積極證據而言，如未能發現相當證據或證據不足以證明
    ，自不能以推測或擬制之方法，以為裁判基礎（最高法院29
    年上字第3105號及40年臺上字第86號等判例意旨參照）。復
    按刑事訴訟上證明之資料，無論其為直接或間接證據，均須
    達於通常一般之人均不致有所懷疑，而得確信其為真實之程
    度，始得據為有罪之認定，若其關於被告是否犯罪之證明未
    能達此程度，而有合理懷疑之存在，致使無從形成有罪之確
    信，根據「罪證有疑，利於被告」之證據法則，即不得遽為
    不利被告之認定（最高法院76年臺上字第4986號判例意旨參
    照）。再依刑事訴訟法第154 條所規定之無罪推定原則及證
    據裁判原則，並非僅為被告個人之訴訟利益而設，尤其重在
    發現真實以求國家刑罰權之正確行使。若無足可證明被告從
    事犯罪構成要件之積極證據，無論假定某一被告為犯人而命
    其自證無罪，藉以過濾及鎖定特定犯罪人，或推測被告涉及
    之某項罪名，而依其自辯過程蒐求該被告生活經歷資料，藉
    以判斷其究竟有無構成特定犯罪，俱非法之所許。
三、本件公訴人認被告乙○○涉犯刑法第339 條第1 項之詐欺取
    財犯嫌，無非係以：(一)金虎公司之讓渡協議書；(二)證人甲○○及丁○○證述當初於商討轉讓事宜時，被告並未談及有欠
    稅情事存在；(三)新竹縣稅捐稽徵處84年11月22日之84新縣稅
    法字第24313 號復查決議書、85年3 月27日臺灣省政府85府
    訴二字第149758號訴願決定書、被告之父鄭瑞土（業已死亡
    ）於83年11月23日在彰化縣調站製作之筆錄、被告於84年1
    月20日在桃園稅捐稽徵處之談話筆錄等為其主要論據。
四、訊據被告乙○○固坦承有於上開時、地，與告訴人甲○○商
    討轉讓金虎公司事宜，並簽訂讓渡協議書等情，惟堅決否認
    有何詐欺取財犯行，辯稱：金虎公司轉讓予欣邦公司之際，
    伊僅係金虎公司經理，就金虎公司之經營、人事、財務等營
    運事項，並無決定權，且當時與告訴人甲○○商討讓渡事宜
    時，所有股東均在場並表示意見，事後更由其父鄭瑞土作最
    後決策，而非由其1人所能決定。又伊雖曾與其父鄭瑞土分
    別至彰化縣調查站及桃園縣稅捐稽徵處說明，惟當時桃園縣
    稅捐稽徵處之人員並未明確告知金虎公司有逃、漏稅之行為
    ，且將予以裁罰，是被告於金虎公司讓渡前，就公司將遭稅
    捐機關裁罰乙節並未知悉，自亦無刻意隱瞞並詐騙告訴人甲○○之可能，此由告訴人甲○○於84年6月19日尚得將金虎
    公司之負責人變更為自己，即可資證明金虎公司於讓渡之際
    ，確未有欠稅及遭裁罰之情事存在。況嗣後金虎公司遭裁罰
    時，被告更四處奔走提出申訴、申請復查，及提起訴願等救
    濟程序，亦足徵被告並無詐欺之犯意，是公訴人認被告涉有
    詐欺取財之犯行，容有誤會等語。經查：
  (一)金虎公司於84年5 月26日，將該公司竹東廠全廠之設備、零
    件、機具、土地等資產，連同被告及其餘股東鄭明豐、丙○○、黎萬輝、邱創連、邱義進、江明洲等人所持有之股份全
    數轉讓予告訴人甲○○擔任負責人之欣邦公司，約定價金為
    95,000 ,000 元，嗣告訴人甲○○並於84年6 月19日擅自將
    金虎公司董事長變更為自己，嗣再於同年10月16日將公司名
    稱變更為苣邦股份有限公司（以下簡稱苣邦公司，此部分業
    據臺灣新竹地方法院於95年7 月26日以94年度竹簡字第658
    號判決判處有期徒刑3 月在案）；及金虎公司於84年5 月26
    日前，因漏未開立發票亦未申報銷售額，並交付不實發票，
    而積欠81年度營利事業所得稅2,548,456 元、滯納金382,26
    8 元，及截至95年1 月9 日止，尚欠80年89年度營利事業所
    得稅及營利稅共49,218,539元等情，業據被告供認不諱，核
    與證人即告訴人甲○○之證述情形相符，並有讓渡協議書、
    股份有限公司變更登記事項卡、金虎公司股東名簿、苣邦公
    司股東名簿、苣邦公司股東臨時會議事錄、財政部臺灣省北
    區國稅局竹東稽徵所95年1 月10日北區國稅竹東四字第0951
    000247號函及所附欠稅總歸戶查詢情形表、財政部臺灣省北
    區國稅局新竹縣分局95年11月29日北區國稅竹縣三字第0950
    006553號函及所附新竹縣稅捐稽徵處84年11月8 日八四新縣
    稅法字第70156 號、第77469 號、第77470 號、第77471 號
    、第77472 號、第77473 號處分書、臺灣新竹地方法院94年
    度竹簡字第658 號判決書1 份等在卷可稽（見94年度他字第
    375 號卷第3 至10頁、94年度發查他字卷第10至12頁、第20
    至22頁、第30至45頁、第51至55頁、偵卷第3 頁、第40至46
    頁），並經原審依職權向財政部臺灣省北區國稅局竹東稽徵
    所調取前新竹縣稅捐稽徵所84年法營字第167 號、第381 號
    全卷核閱屬實，自堪信為真實。
  (二)次查，被告辯稱其僅係金虎公司經理，有關金虎公司之經營
    、人事、財務等營運事項，伊並無決定權，且當時與告訴人
    甲○○商討讓渡事宜時，所有股東均在場並表示意見，事後
    更係由其父鄭瑞土為最後之決策，而非由其1 人所決定等語
    ，核與證人即介紹本案交易並於讓渡書上簽名見證之丁○○
    於原審審理時具結後證稱：伊曾與金虎公司有生意上之往來
    ，而交涉之對象均係鄭瑞土，又因聽聞鄭瑞土表示公司經營
    不善，有出售之意願，伊乃介紹甲○○購買之，而於簽訂讓
    渡書當日，鄭瑞土、被告及所有金虎公司股東均有在場，且
    鄭瑞土亦有就交易內容表示意見等語（見原審卷第47至51頁
    ）；及證人丙○○於原審審理時具結後證述：渠所持有金虎
    公司之股份，均係渠父親所過戶者，且渠自73年起確任職於
    金虎公司，迄至84年間離職前，金虎公司之實際決策之人均
    係鄭瑞土，簽訂讓渡書當日，所有股東均有就轉讓金額為討
    論等語大致相符（見原審卷第63至51頁），而堪採信。是本
    件被告既有參與金虎公司轉讓之洽談事宜，且被告亦自陳轉
    讓價格95,000,000元係其與告訴人甲○○所議定，僅仍須經
    其父鄭瑞土作最後決定等語，則被告是否有於上開商討過程
    中施用詐術，並使告訴人甲○○因而受有損害，自應進一步
    審究之。
  (三)再查，被告雖辯稱金虎公司轉讓予欣邦公司之際，其並不知
    悉將遭核定欠稅並被課以罰鍰乙節，然其於原審審理時，已
    改口供稱其在接受桃園縣稅捐稽徵處約談後，即知悉金虎公
    司將因漏未開立發票之情而遭罰鍰，僅係金額究竟多少並不
    清楚等語明確，是其辯稱就本案之稅務事宜全然不知云云，
    自非可採。惟觀之上開新竹縣稅捐稽徵處之6 份處分書，其
    處分之日期乃分別係84年7 月5 日及同年11月2 、3 日，時
    間均已於金虎公司轉讓之後，且被告及其父鄭瑞土雖確曾分
    別於83年7 月22日及84年1 月20日、3 月31日遭法務部調查
    局彰化調查站及桃園縣稅捐稽徵處約談，然遍查原審依職權
    所調取之前新竹縣稅捐稽徵所84年法營字第167 號、第381
    號全卷，被告及其父鄭瑞土均僅係就金虎公司為何以其他公
    司名義開立發票等情為說明，並無任何調查站或稽徵處人員
    明確告知其等上開行為業已違法，或係需補繳漏稅金額及罰
    鍰之相關記載，此外，亦無於金虎公司轉讓前，即有受通知
    上開情事之事證，自不得遽此即謂被告於讓渡金虎公司時，
    即必然知悉金虎公司將遭查核認定漏稅並課以罰鍰，甚或金
    額究係若干。是被告辯稱其於稅捐機關實際裁罰前，並不清
    楚金額等語，應屬非虛。準此，縱被告於與證人即告訴人甲○○商討轉讓金虎公司之際，未告知欠稅及將遭罰鍰之情，
    為被告供承不諱，並經證人甲○○、丙○○、丁○○分別於
    原審審理時結證屬實，亦堪認係因被告當時亦不瞭解所致，
    而難以遽認被告係刻意隱瞞而施用詐術。
  (四)復查，被告雖有將遭罰鍰之預見，然其供稱證人即告訴人甲○○曾於簽約前詢問其金虎公司是否有稅務之問題，其並回
    答已在處理中，證人即告訴人甲○○乃向其表示84年6 月1
    日前發生之爭議由被告處理，84年6 月1 日後發生之事由，
    則歸證人即告訴人甲○○解決等語，亦經證人即告訴人甲○○於原審審理時當庭表示確有其事，顯見告訴人甲○○就金
    虎公司可能存有稅務糾紛乙節已有所認識，且被告就告訴人
    甲○○之詢問，亦回覆以「正在處理」等語，另參諸被告於
    稅捐機關實際裁罰前，就金額究竟若干仍未有所認知，已如
    前述，自難認係被告刻意隱瞞所致。再參以金虎公司嗣後遭
    新竹縣稅捐稽徵處裁罰後，被告及金虎公司亦確有遵守當初
    之約定，而於84年7 月27日由被告之父鄭瑞土委任被告至新
    竹縣稅捐稽徵處閱卷及抄錄證物後，於同年8 月2 日就上開
    處分書申請復查，並於復查駁回後，再就84年11月22日新縣
    稅法字第24313 號復查決定書（原處分案號：新竹縣稅捐稽
    徵處84年11月8 日八四新縣稅法字第70156 號）向臺灣省政
    府提起訴願等情，業據原審調閱財政部臺灣省北區國稅局竹
    東稽徵所調取前新竹縣稅捐稽徵所84年法營字第167 號、第
    381 號全卷屬實，則衡情若被告確有詐欺告訴人甲○○之意
    圖，應不致於交易後仍願耗費時間、精力以處理先前所造成
    之稅務問題。綜上，堪認被告辯稱其確係因自身亦不清楚究
    竟將遭裁罰之金額若干，始未向告訴人甲○○表示等語，尚
    未違背常情。
  (五)又查，公訴意旨另以金虎公司於轉讓前即已負債大於資產，
    而無正常營運能力，惟被告仍刻意隱瞞等語，然依證人即告
    訴人甲○○於原審審理時證述：渠於購買金虎公司上開廠房
    、設備時，即已知悉金虎公司對外負有大筆抵押債務，且尚
    有員工薪資及應付廠商之帳款未為給付，但經渠計算結果，
    認仍有95,000,000元之價值，故此筆交易係你情我願等語，
    是證人即告訴人甲○○既已就金虎公司之稅務與債務等事務
    有所知悉，即難認被告有故意不為告知之詐欺情事。公訴意
    旨以此為由，認被告涉犯詐欺犯行云云，亦有誤會。
  (六)綜上所述，本案金虎公司於轉讓予告訴人甲○○之際，被告
    雖已有將遭裁罰之預見，然並未刻意隱瞞，而仍有依當時已
    知悉之情事為告知，且告訴人甲○○亦已知悉金虎公司之營
    運狀況不佳，是依卷內所示資料，尚無法使通常一般之人均
    不致有所懷疑，而得確信被告涉犯詐欺取財罪為真實之程度
    。此外，復查無其他積極證據足證被告確有公訴人所指犯行
    ，揆諸上開說明，自應認被告之犯罪尚屬不能證明。
五、原審諭知被告無罪之判決，經核尚無違誤。檢察官提起上訴
    ，猶執前詞，認被告之父鄭瑞土於83年7 月22日約談時，即
    自承：「（問：你用邱元成所屬公司發票，如何支付代價？
    ）付予百分之8 至百分之9 《依開票金額》代價給邱元成」
    等語，而被告與其父鄭瑞土情屬父子，且接手處理後續事宜
    ，就上情自難諉為不知，當可預見將遭罰鍰，並可據以估算
    補稅暨罰鍰金額。詎被告於轉讓過程中，就上開攸關交易成
    否之重大事項竟隻字未提，使告訴人誤認金虎公司並未欠稅
    或縱有欠稅，其欠稅、罰鍰金額亦不高，而同意以95,000,0
    00元受讓，若謂被告無不法所有之意圖，其誰能信。再參以
    證人即本件交易之仲介人丁○○於96年3 月23日偵查中證稱
    ：「（問：當時是否講到金虎公司欠稅的事？）沒有」，「
    （問：你們當時講價錢時，如果知道有欠稅的事，價錢還會
    高嗎？）不會，可能告訴人甲○○連買都不敢買」等語，益
    徵被告確有詐騙之犯意，而指摘原審判決。惟查，告訴人甲○○於與被告等商討金虎公司讓渡事宜時，已就金虎公司有
    稅務問題待處理乙節，有所知悉，其間並事先約定以84年6
    月1 日為分界時點，上開期日以前所發生之稅務問題由被告
    等處理，上開期日以後者，則由告訴人甲○○負責等節，已
    如前述，是堪認告訴人甲○○與被告間已就金虎公司尚未處
    理完竣之稅務問題，議定雙方應負擔之範圍。準此，縱令告
    訴人甲○○於簽訂金虎公司讓渡契約時，就金虎公司欠稅情
    節及金額尚未明確知悉其數額，惟其既已與被告議定金虎公
    司欠稅之處理方式，自應認告訴人甲○○與被告間於達成上
    開稅務問題處理約定之意思合致時，已事先衡酌利害關係而
    為上開約定無疑。至證人即本件交易之仲介人丁○○固曾於
    偵查中證稱當時未講到金虎公司欠稅云云，惟此顯與證人即
    告訴人甲○○坦承確有與被告議定上開稅務處理乙節，是證
    人丁○○上開所陳當時未講到金虎公司欠稅云云，顯與事實
    不符。另證人丁○○就「……如果知道有欠稅的事，價錢還
    會高嗎？」之詢問答稱：「不會，可能告訴人甲○○連買都
    不敢買」等語，已屬證人丁○○之推測之詞，自不得遽信為
    實。是公訴人提起上訴，仍執前詞，指摘原判決不當，為無
    理由，應予駁回。
據上論結，應依刑事訴訟法第368條，判決如主文所示。
本案經檢察官張熙懷到庭執行職務。
中    華    民    國    98    年    4     月    30    日
                  刑事第十四庭  審判長法  官  陳志洋
                                      法  官  謝靜恒
                                      法  官  謝靜慧
以上正本證明與原本無異。
不得上訴。
                                      書記官  陳泰寧
中    華    民    國    98    年    5     月    5     日


司法院資訊處製作；財團法人民間司法改革基金會備份。
